ACORDAO-COMPLETO-2539261

ACÓRDÃO 3564/2022 ATA 21/2022 - PRIMEIRA CÂMARA

VISTOS, relatados e discutidos estes autos de tomada de contas especial que tratam, nesta fase processual, de recursos de reconsideração interpostos contra o Acórdão 4786/2021-TCU-Primeira Câmara, que julgou irregulares as contas dos recorrentes em razão da omissão no dever de prestar contas e da ausência de comprovação da boa e regular utilização das verbas recebidas no ano de 2016 à conta do Programa de Apoio aos Sistemas de Ensino para Atendimento de Jovens e Adultos - Peja.
ACORDAM os Ministros do Tribunal de Contas da União, reunidos em sessão da 1ª Câmara, ante as razões expostas pelo relator e com fundamento nos arts. 32 e 33 da Lei 8.443/1992, em:
9.1. conhecer dos recursos de reconsideração interpostos por José Farias de Castro e Omar de Caldas Furtado Filho;
9.2. negar provimento ao recurso de José Farias de Castro;
9.3. dar provimento parcial ao recurso de Omar de Caldas Furtado Filho;
9.4. alterar os valores dos débitos constantes do item 9.5 do Acórdão 4786/2021-TCU-Primeira Câmara, que passam a ser exclusivamente os seguintes:
	Data de ocorrência
	Valor histórico (R$) 

	19/8/2016
	9.659,42

	20/9/2016
	106.986,27

9.5. alterar o valor da multa constante do item 9.6 do Acórdão 4786/2021-TCU-Primeira Câmara, que passa a ser de R$ 15.000 (quinze mil reais) ;
9.6. dar ciência desta deliberação aos recorrentes e à Procuradoria da República no Estado do Maranhão, em aditamento ao Ofício 15907/2021-TCU/Seproc, com a informação de que seu inteiro teor, bem como do relatório e do voto que a fundamentam, está disponível para consulta no endereço www.tcu.gov.br/acordaos.

recursos de reconsideração contra deliberação que julgou irregulares as contas de ex-prefeitos pela omissão no dever de prestar contas e não comprovação da boa e regular utilização das verbas recebidas no ano de 2016 à conta do Programa de Apoio aos Sistemas de Ensino para Atendimento de Jovens e Adultos - Peja.

Primeira Câmara

Município de Brejo - MA

3. Recorrentes: José Farias de Castro (XXX.776.953-XX); Omar de Caldas Furtado Filho (XXX.663.903-XX)

13.1. Ministros presentes: Walton Alencar Rodrigues (Presidente), Benjamin Zymler, Vital do Rêgo e Jorge Oliveira (Relator).
13.2. Ministros-Substitutos presentes: Augusto Sherman Cavalcanti e Weder de Oliveira.

ACORDAO-COMPLETO-2551928

Acórdão 6049/2022 - Primeira Câmara

JORGE OLIVEIRA

Ministro-Substituto Augusto Sherman Cavalcanti

Transcrevo como parte do Relatório a instrução elaborada na Secretaria de Recursos - Serur, cujas conclusões foram acolhidas pelo corpo diretivo daquela unidade técnica:
"INTRODUÇÃO
1. Trata-se de recursos de reconsideração interpostos por José Farias de Castro (peças 181 e 182) e Omar de Caldas Furtado Filho (peças 183 a 186) , à época dos fatos, respectivamente, responsável pela prestação de contas do emprego de recursos federais repassados ao Município de Brejo, Estado do Maranhão, e gestor desses, contra o Acórdão 4786/2021-TCU-Primeira Câmara (Peça 167) .
1.1. Reproduz-se integralmente o teor do dispositivo da decisão impugnada:
'ACORDAM os Ministros do Tribunal de Contas da União, reunidos em sessão da Primeira Câmara, ante as razões expostas pelo Relator, em:
9.1. considerar revel o responsável José Farias de Castro (CPF XXX.776.953-XX) , para todos os efeitos, dando-se prosseguimento ao processo, com fulcro no art. 12, § 3°, da Lei 8.443/1992;
9.2. julgar irregulares as contas do responsável José Farias de Castro (CPF 160.776.95300) , nos termos dos arts. 1°, inciso I, 16, inciso III, alínea 'a', da Lei 8.443/1992, c/c os arts. 19 e 23, inciso III, da mesma Lei;
9.3. aplicar ao responsável José Farias de Castro (CPF XXX.776.953-XX) , a multa prevista no art. 58, inciso I, da Lei 8.443/1992, c/c o art. 268, inciso I, do Regimento Interno do TCU, no valor de R$ 20.000,00 (vinte mil reais) , fixando-lhe o prazo de quinze dias, a contar da notificação, para que comprove, perante o Tribunal (art. 214, inciso III, alínea 'a', do Regimento Interno do TCU) , o recolhimento da dívida aos cofres do Tesouro Nacional, atualizada monetariamente desde a data deste Acórdão até a do efetivo recolhimento, se paga após o vencimento, na forma da legislação em vigor;
9.4. acolher parcialmente as alegações de defesa do Sr. Omar de Caldas Furtado Filho;
9.5. julgar irregulares as contas do responsável Omar de Caldas Furtado Filho (CPF 100.663.90397) , nos termos dos arts. 1°, inciso I, 16, inciso III, alíneas 'b' e 'c', da Lei 8.443/1992, c/c os arts. 19 e 23, inciso III, da mesma Lei, condenando-o ao pagamento das importâncias a seguir especificadas, atualizadas monetariamente e acrescidas dos juros de mora, calculadas a partir das datas discriminadas até a data da efetiva quitação do débito, fixando-lhe o prazo de quinze dias, para que comprove, perante o Tribunal, o recolhimento da referida quantia aos cofres do Fundo Nacional de Desenvolvimento da Educação, nos termos do art. 23, inciso III, alínea 'a', da citada Lei, c/c o art. 214, inciso III, alínea 'a', do Regimento Interno do TCU:
	Data de ocorrência
	Valor histórico (R$) 

	19/8/2016
	68.860,23

	20/9/2016
	106.986,27

	22/9/2016
	19.996,00

	25/10/2016
	5.215,00

9.6. aplicar ao responsável Omar de Caldas Furtado Filho (CPF XXX.663.903-XX) a multa prevista no art. 57 da Lei 8.443/1992, c/c o art. 267 do Regimento Interno do TCU, no valor de R$ 30.000,00 (trinta mil reais) , fixando-lhe o prazo de quinze dias, a contar da notificação, para que comprove, perante o Tribunal (art. 214, inciso III, alínea 'a', do Regimento Interno do TCU) , o recolhimento da dívida aos cofres do Tesouro Nacional, atualizada monetariamente desde a data deste Acórdão até a do efetivo recolhimento, se paga após o vencimento, na forma da legislação em vigor;
9.7. autorizar, desde logo, a cobrança judicial das dívidas, caso não atendidas as notificações, na forma do disposto no art. 28, inciso II, da Lei 8.443/1992;
9.8. encaminhar cópia deste acórdão à Procuradoria da República no Estado do Maranhão, nos termos do § 3° do art. 16 da Lei 8.443/1992, c/c o § 7° do art. 209 do Regimento Interno do TCU, para adoção das medidas que entender cabíveis; e
9.9. dar ciência desta deliberação ao Fundo Nacional de Desenvolvimento da Educação e aos responsáveis.'
HISTÓRICO
2.  O Fundo Nacional de Desenvolvimento da Educação (FNDE) repassou R$ 1.500.243,23 (peça 3) à Prefeitura Municipal de Brejo/MA, na modalidade fundo a fundo, à conta do Programa de Apoio aos Sistemas de Ensino para Atendimento de Jovens e Adultos (Peja) , para o exercício de 2016.
3. O prazo para prestar contas do emprego dos recursos pecuniários se encerrou em 30/11/2017. No entanto, até aquela data não se confirmou o envio da prestação de contas ao FNDE. Diante de tal quadro e com o esgotamento das medidas saneadoras no âmbito administrativo interno, o FNDE instaurou tomada de contas especial e o tomador de contas concluiu por imputar a responsabilidade, sobre o total dos recursos repassados, a Omar de Caldas Furtado Filho, Prefeito Municipal no período de 1º/1/2013 a 31/12/2016, na condição de gestor dos recursos, e a José Farias de Castro, Prefeito Municipal no período de 1°/1/2017 a 31/12/2020, na condição de responsável pelo envio da prestação de contas (peça 16) .
4. No âmbito do Tribunal, tendo recebido o instrumento de comunicação de audiência a ele endereçado (peças 26, 28 e 33) para apresentar razões de justificativa, José Farias de Castro permaneceu silente. Citado, Omar de Caldas Furtado Filho trouxe aos autos, juntamente com as suas alegações de defesa, extensa documentação a título de prestação de contas da aplicação dos recursos por ele geridos (peças 36 a 49) .
5. Instruído o processo, a Corte reputou insuficiente como prestação de contas dos recursos mencionados a documentação apresentada por Omar de Caldas Furtado Filho no âmbito do Controle Interno e em resposta a sua citação para fins de prestação de contas e, conseguintemente, malograda a comprovação pelos responsáveis da boa e regular aplicação dos recursos.
6. O Tribunal entendeu que:
a)  na documentação encaminhada por Omar de Caldas Furtado Filho se pode verificar a correlação de despesas efetuadas com a remuneração e aperfeiçoamento do pessoal docente e demais profissionais da educação, despesa elegível nos termos do art. 70 da Lei 9.394/1996 - que, entre outras disposições, disciplina a destinação de recursos públicos para a educação e, especificamente, para a manutenção de novas turmas de Educação de Jovens e Adultos (art. 4° da Resolução n° 48 de 2/10/2012 do FNDE) ;
b)  remanesceu o débito relacionado às despesas não autorizadas pelas regras do programa, uma vez que se referem a pagamento de impostos, arrecadação do INSS não relacionada às folhas de pagamento de pessoal da educação, e aquisição de gêneros de alimentação que não guardam relação com o PEJA/2016 e não são consideradas elegíveis, no montante de R$ 223.664,50;
c)  ante a revelia de José Farias de Castro, permaneceu injustificada sua omissão no dever de prestar contas.
7. Daí a decisão reproduzida no subitem 1.1 desta instrução.
8. Diante disso, os interessados vêm interpor os recursos ora examinados.
ADMISSIBILIDADE    
9. Perfilham-se os exames de admissibilidade juntados às peças 187 e 188, em que se propõe conhecer do recurso e suspender os subitens 9.2, 9.3, 9.5, 9.6 e 9.7 da decisão combatida, acolhido pelo relator do recurso, Ministro Jorge Oliveira (peça 192) .
MÉRITO              
10. Delimitação
10.1. Quanto ao mérito dos recursos, no essencial é de perquirir:
a)  se a apresentação de prestação de contas por José Farias de Castro depois de citado por omissão elide esta irregularidade (nesta instrução, item 11) ;
b)  se o Tribunal julgou as contas do recorrente Omar de Caldas Furtado Filho com base em ocorrência consistente em omissão no dever de prestar contas dos recursos objeto das contas especiais (ibid., item 12) ;
c)  se cabe excluir a parcela do débito imputado ao recorrente Omar de Caldas Furtado Filho relativa à ocorrência havida em 19/8/2016 (ibid., item 13) ;
d)  se cabe excluir a parcela do débito imputado ao recorrente Omar de Caldas Furtado Filho relativa à ocorrência havida em 20/9/2016 (ibid., item 14) ;
e)  se cabe excluir as demais parcelas do débito imputado ao recorrente Omar de Caldas Furtado Filho (ibid., item 15) ;
f)  se pareceres emanados no âmbito do Controle Interno vinculam a decisão do Tribunal (ibid., item 16) ;
g)  se as irregularidades cuja prática se imputou ao ora recorrente Omar de Caldas Furtado Filho se constituem em 'mera impropriedade ou qualquer outra falta de natureza formal' de que não resultaram dano ao erário (ibid., item 17) .
11. Da omissão no dever de prestar contas por parte do ora recorrente José Farias de Castro
11.1. À peça 181, p. 2-3, o recorrente José Farias de Castro assevera que lhe foi impossível 'apresentar as contas do PEJA no prazo correto' porque na mudança da administração do Município 'encontrou um verdadeiro caos administrativo em virtude dos desmandos das Administrações anteriores' e que 'não houve a transição Municipal onde o Sr. Omar de Caldas Furtado Filho não deixara qualquer tipo de documento nos arquivos do Município de Brejo'.
11.2. Assere que logrou 'encontrar alguns documentos que acabaram por tornar possível o protocolo da prestação de contas do PEJA, 2016', que a protocolização teve lugar em 19/02/2019 e que o comprova o protocolo anexado ao instrumento de recurso à peça 182.
11.3. Assevera que 'em vários trechos do Relatório do Acórdão ora recorrido contém a informação de que houve a apresentação da prestação de contas do convênio'. Reproduzse a transcrição feita pelo recorrente de trechos do mencionado relatório alegadamente continentes da mencionada informação:
'Após analisar a prestação de contas intempestiva do PEJA/2016, o FNDE emitiu a Nota Técnica 1905896/2020 (peça 159) , que registrou a sua aprovação no tocante à execução do programa, com base na Nota Técnica 99/2020, nos seguintes termos:
CONCLUSÃO
A partir das informações prestadas, a Coordenação-Geral de Jovens e Adultos (COEJA) , conclui que, no exercício de 2016, a meta do município Brejo/MA foi aprovada.
...'
'...
Acolhendo a proposta do MP/TCU, determinei a realização de diligência junto ao FNDE, com vistas a solicitar àquela autarquia que encaminhasse a emissão da Nota Técnica relativa à prestação de contas intempestiva, acompanhada de informações sobre a pertinência e possibilidade de os documentos oferecidos servirem de subsídio ao exame de mérito por parte deste Tribunal, bem como de cópia dos elementos apresentados a título de prestação de contas ou outros considerados necessários como subsídio de resposta à diligência (peça 152, p. 2) . '
11.4. Assere que 'não recebeu e não geriu' os recursos pecuniários objeto das contas especiais.
11.5. Afirma que o Ministério Público especializado sugeriu a feitura de comunicação de diligência ao FNDE para obtenção da nota técnica de análise da prestação de contas intempestiva do PEJA/2016 (peça 151) e que o relator do procedimento acolheu a sugestão, como faria ver o despacho peça 152. Com base nesta afirmação, sustenta que não houve omissão no dever de prestar contas dos recursos pecuniários objeto das contas, mas antes atraso no cumprimento desse dever, e que, conseguintemente, cumpre excluir sua responsabilidade.
11.6. Para o recorrente, corrobora a sua sustentação o disposto na infratranscrita Súmula 230 do Tribunal, com grifos do recorrente:
'Compete ao prefeito sucessor apresentar as contas referentes aos recursos federais recebidos por seu antecessor, quando este não o tiver feito ou, na impossibilidade de fazê-lo, adotar as medidas legais visando ao resguardo do patrimônio público com a instauração da competente Tomada de Contas Especial, sob pena de co-responsabilidade.'
11.7. O recorrente também sustenta que '[t]al entendimento de exclusão do Prefeito sucessor é pacífico no TCU' e arrima esta última sustentação no julgamento proferido no Acórdão 607/2018-TCU-Plenário.
 Análise
11.8. A alegação não merece prosperar.
11.9. O documento trazido à peça 182 comprova que o ora recorrente apresentou a prestação de contas dos recursos em 19/2/2019, portanto depois de citado pelo Tribunal em 17/1/2019, como comprova o aviso de recebimento aposto à peça 33.
11.10. Dispõe o artigo 209, § 4º, do Regimento Interno do Tribunal que a apresentação de prestação de contas posteriormente à citação por omissão no dever de prestar contas não elide a irregularidade.
12. Da não imputação de conduta consistente em omissão no dever de prestar contas ao ora recorrente Omar de Caldas Furtado
12.1. À peça 183, p. 4- 5, o  recorrente Omar de Caldas Furtado Filho assevera que: (i) 'a vigência do PEJA/2016 se iniciou em 01/01/2016'; (ii) emitiramse em 2/2/2016 a ordem bancária 20160B804965, no valor de R$ 342.834,38, e em 3/2/2016 a ordem bancária 20160B804986, no valor de R$ 1.157.408,85, portanto durante a sua gestão da Prefeitura Municipal; (iii) a data para prestação de contas dos recursos recebidos encerrou em 30/11/2017, e deveria ser feita através do Sistema de Gestão de Prestação de Contas (SIGPC) ; (iv) no momento em que se liberou o acesso ao SIGPC para a inserção dos dados da prestação de contas, a municipalidade beneficiada encontrava-se sob a administração de novo gestor, José Faria de Castro; (v) 'o módulo de prestação de contas do SIGPC não foi aberto e disponibilizado até o final da sua gestão, qual seja: final do ano de 2016'.
12.2. Sustenta que, em razão do exposto no parágrafo precedente 'não poderia [...] inserir no SIGPC a prestação de contas do recurso recebido pela municipalidade através do PEJA/2016'. Somente 'o gestor sucessor, Sr. José Farias de Castro, (gestões 2009/2012 e 2017/2020) , poderia adotar tal providência, pois o acesso ao sistema passou a ser de sua exclusividade durante a gestão'.
12.3. Diz que, nada obstante, 'colacionou nos autos da TC n°. Processo 038.482/2018-5 a comprovação de todas as despesas realizadas', de maneira que 'demonstrou através de transferências, notas fiscais, licitação, contratos, ofícios, entre outros, a correta aplicação do recurso de R$ R$ 1.500.243,23'.
Análise
12.4. A alegação não tem relação com o julgamento proferido pelo Tribunal em relação ao recorrente.
12.5. Na fundamentação (peça 168) da decisão somente se exarou, mais precisamente no seu item 17, entendimento de que seu sucessor no cargo de Prefeito Municipal, José Farias de Castro, incorreu na conduta consistente em omissão no dever de prestar contas dos recursos objeto das contas especiais. Não se assinalou ali imputação de tal conduta ao recorrente autor da alegação aqui examinada. A decisão guerreada, no que lhe concerne, fundouse em débito relacionado às despesas não autorizadas pelas regras do programa (pagamento de impostos, arrecadação do INSS não vinculadas às folhas de pagamento de pessoal da educação) e aquisição de gêneros de alimentação que não guardam relação com o PEJA/2016 e não são consideradas elegíveis.
12.6. Não é por outro motivo que no subitem 9.5 do dispositivo da decisão guerreada, trazido à peça 167, se fundou o julgamento da irregularidade das contas do autor desta alegação recursal no art. 16, inciso III, alíneas 'b' e 'c', da Lei 8.443/1992, e não no mesmo artigo, inciso III, alínea 'a'.
13. Do descabimento da parcela do débito imputado a Omar de Caldas Furtado relativa à ocorrência havida em 19/8/2016
13.1. À peça 183, p. 7-8, o recorrente Omar de Caldas Furtado Filho afirma que a primeira parcela do débito imputado no subitem 9.5 da decisão vergastada, no valor R$ 68.860,23 e data de ocorrência 19/8/2016, constante do extrato bancário acostado à peça 114, refere-se a resgate de aplicação financeira, conforme comprova 'a imagem [...] extraída do sistema SIGPC do Fundo Nacional de Desenvolvimento da Educação (FNDE) ' reproduzida no instrumento de recurso à peça 183, p. 8.
13.2. Sustenta que 'o resgate de aplicação financeira [...] é decorrente da aplicação automática em fundo de curto prazo do repasse dos recursos advindos do FNDE' e que '[t]ais aplicações e regastes automáticos ocorrem desde o ano de 2015, conforme orientação do FNDE'.
Análise
13.3. Por motivo diverso do exposto mediante a alegação aduzida, cabe reformar a decisão para, conforme o pedido do recorrente a ela relativo exarado à peça 183, p. 12, alínea 'a' (segundo pretenso equívoco nela referido) , suprimir do seu subitem 9.5 a parcela do débito no valor de R$ 68.860,23 correspondente a despesas havidas em 19/8/2016 consistentes em recolhimentos do INSS sobre as folhas de pagamento de pessoal da educação.
13.4. A parcela do débito objeto deste item de instrução decorre da irregularidade descrita na instrução acostada à peça 51, p. 7, como realização no exercício de 2016 de despesas em itens não autorizados pela norma que regulamenta o PEJA, 'notadamente em relação a pagamento de impostos, recolhimento de encargos do INSS, e aquisição de gêneros alimentícios' [grifouse].
13.5. O valor relativo à parcela integrante do débito com data de ocorrência 19/8/2016 consiste na soma dos R$ 59.200,81 e R$ 9.659,42 recolhidos indevidamente ao Instituto Nacional de Seguridade Social (INSS) naquela data, conforme o lançamento nesse sentido assinalado tanto no extrato bancário trazido à peça 4, p. 1, como no trazido à peça 114.
13.6. Como assinalado nos itens 25 e 26 da instrução trazida à mesma peça 51, com fulcro na Resolução CD/FNDE 48, de 2/10/2012, e na Lei 9.394/1996, poder-se-ia reconhecer as despesas relacionadas a transporte escolar, material de limpeza/expediente, formação acadêmica e material didático, mas não seriam elegíveis as despesas de pagamento de impostos e arrecadação do INSS e alimentação.
13.7. Isso porque o art. 4o da citada resolução estabeleceu que os recursos financeiros do PEJA seriam aplicados exclusivamente em despesas para a manutenção e desenvolvimento das novas turmas de EJA e o art. 70, da Lei 9.394/1996, considerou como despesas 'de manutenção e desenvolvimento do ensino' as enumeradas em seus incisos, dentre as quais não se inclui o recolhimento de contribuições ao INSS.
13.8. Porém, como registrado no item 6 da fundamentação da decisão recorrida (peça 168) , o Tribunal reputou elididas parcelas integrantes do débito conforme o entendimento formulado na instrução à peça 51 com base em análise posterior exarada na instrução trazida à peça 148, de que extrai o seguinte excerto: 
'12. Em razão das novas irregularidades identificadas, em instrução de peça 51, concluiu-se pela necessidade de realização de nova citação do Sr. Omar de Caldas Furtado Filho, em razão das seguintes irregularidades:
[ ........ omissis ........ ]
12.2. Irregularidade 2: realização de despesas em itens não autorizados pela norma que regulamenta o Programa de Apoio aos Sistemas de Ensino para Atendimento de Jovens e Adultos (PEJA) , no exercício de 2016, notadamente em relação a pagamento de impostos, recolhimento de encargos do INSS, e aquisição de gêneros alimentícios; 
12.2.1. Evidências da irregularidade: extrato bancário da conta específica do PEJA/2016 (peça 4) , e documentos comprobatórios das despesas impugnadas (peça 38, p. 15-16, 25-29, 32-33, 37-39 e 45-47) ; 
12.2.2. Normas infringidas: arts. 70 e 71, da Lei 9.394/1196; e art. 4º, da Resolução CD/FNDE 48, de 2/10/2012; 
12.2.3. Débitos relacionados ao responsável Omar de Caldas Furtado Filho:
	Data de ocorrência
	Valor histórico (R$) 

	20/7/2016
	59.200,81

	19/8/2016
	68.860,23

	20/9/2016
	106.986,27

	22/9/2016
	19.996,00

	25/10/2016
	5.251,00

	10/11/2016
	8.456,00

	18/11/2016
	24.051,20

	12/12/2016
	14.115,00

[ ........ omissis ........ ]
22. Passa-se agora ao exame das alegações de defesa apresentadas pelo Sr. Omar de Caldas Furtado Filho (peças 57 a 144) :
[ ........ omissis ........ ]
22.2.6 Em relação às despesas em itens não permitidos para o PEJA/2016, entendese que podem ser aceitas apenas as despesas ocorridas em 19/8/2016 e em 18/11/2016, que se referem ao recolhimento do INSS sobre as folhas de pagamento de pessoal da educação, uma vez que elas se relacionam diretamente com a remuneração e aperfeiçoamento do pessoal docente e demais profissionais da educação, despesa elegível nos termos do art. 70, da Lei 9.394/1996. 
22.2.7. A despesa de R$ 59.200,81, ocorrida em 19/8/2016, relaciona-se com a folha de pagamento do mês de julho/2016. No documento de peça 74, identificase a Guia da Previdência Social, de onde se extrai que esse valor é composto de R$ 16.915,14, referente à parte funcional, e de R$ 42.285,67, referente à parte patronal. 
22.2.8. Esse valor de R$ 16.915,14 confere com o registrado na totalização da folha de pagamento do mês de julho/2016 (peça 64, p. 49) , referente ao desconto INSS efetuado na remuneração dos 198 empregados relacionados no documento.
22.2.9. Ademais, o art. 22, da Lei 8.212/1991, estabelece o percentual de 20% aplicado sobre o total das remunerações pagas, a título de contribuição patronal. Aplicando-se o percentual de 20% sobre o total das remunerações pagas no mês de julho/2016 (R$ 211.428,36 - peça 64, p. 49) , obtém-se o valor de R$ 42.285,67 a título de contribuição patronal que, somado ao valor de R$ 16.915,14 recolhido das remunerações em julho/2016, chega-se ao valor de R$ 59.200,81, restando comprovada essa despesa. 
22.2.10. A despesa de R$ 24.051,20, ocorrida em 18/11/2016, relaciona-se com a folha de pagamento do mês de outubro/2016. No documento de peça 76, identifica-se a Guia da Previdência Social, de onde se extrai o valor de R$ 24.051,20, e que confere com o registrado na totalização da folha de pagamento do mês de outubro/2016 (R$ 13.690,10 - peça 67, p. 43; R$ 6.512,00 - peça 68, p. 21; e R$ 3.849,10 - peça 69, p. 10) , referente ao desconto INSS efetuado na remuneração dos empregados relacionados nos documentos, restando comprovada essa despesa. 
22.2.11. As demais despesas impugnadas e relacionadas a seguir permanecem não justificadas, uma vez que se referem a pagamento de impostos, arrecadação do INSS não relacionada às folhas de pagamento de pessoal da educação, e aquisição de gêneros de alimentação que não guardam relação com o PEJA/2016 e não são consideradas elegíveis, nos termos do art. 14, da Resolução CD/FNDE 48, de 2/10/2012, e do art. 70 e 71, da Lei 9.394/1996: 
	Data de ocorrência
	Valor histórico (R$) 

	19/8/2016
	68.860,23

	20/9/2016
	106.986,27

	22/9/2016
	19.996,00

	25/10/2016
	5.251,00

	10/11/2016
	8.456,00

	12/12/2016
	14.115,0

   [ grifouse ]'
13.9. Como se vê, houve erro na elaboração do quadro trazido no supratranscrito subitem 22.2.11 da instrução à peça 148 de despesas impugnadas que permaneceram injustificadas àquele momento processual. Não se suprimiu dele a parcela consistente na some das despesas ocorridas em 19/8/2016, inicialmente tidas por irregulares, mas posteriormente reputadas conforme com as normas regedoras da matéria, segundo o exarado no também supratranscrito subitem 22.2.6 da mesma instrução, porque relativas a recolhimento do INSS sobre as folhas de pagamento de pessoal da educação.
13.10. Como memoriado no item 6 desta instrução, as realizações de despesas reputadas regulares pelo Tribunal, conseguintemente não integrantes do débito imputado, constituíramse nas relativas ao aperfeiçoamento do pessoal docente e demais profissionais da educação, conformes com o art. 70 da Lei 9.394/1996, em que se incluem as relativas ao a recolhimento do INSS sobre as folhas de pagamento de pessoal da educação - que não se confundem com os valores debitados da conta bancária como encargos do INSS incidentes sobre fatos geradores doutras naturezas.
14. Do cabimento da parcela do débito imputado a Omar de Caldas Furtado relativa à ocorrência havida em 20/9/2016
14.1. À peça 183, p. 810, o recorrente Omar de Caldas Furtado Filho afirma que o Tribunal não analisou de modo adequado a documentação comprobatória de realizações de despesa 'com remuneração dos funcionários que atendiam as atividades do programa' por ele juntada aos autos às 'peças 60, 61, 62, 63, 64, 65, 66, 70, 71, 72, 73'. 
14.2. Assere que despesas se constituem em 'desconto de INSS', como faria ver a guia de recolhimento trazida à peça 75, p. 3, e que tal é 'legalmente cabív[el]', tanto que 'os extratos que foram analisados pelo TCU, constantes nas peças 67, 68, 69, 74, 76, foram considerados e julgados como despesas regulares'.
14.3. Para o recorrente, tivesse o Tribunal examinado adequadamente a documentação trazida às peças 60, 61, 62, 63, 64, 65, 66, 70, 71, 72 e 73, teria concluído pela regularidade da 'despesa de R$ 106.986,27, realizada dentro do período de vigência do PEJA/2016, em 20/09/2016', por 'fundamentada na norma legal e no forte acervo probatório presente neste caderno processual'.
Análise
14.4. A alegação não merece prosperar.
14.5. Como anotado nos subitens 22.2.3 a 22.2.5 da instrução trazida à peça 148, acolhida pelo Tribunal, os documentos trazidos às peças 60, 61, 62, 63, 64, 65, 66, 70, 71 e 72 fundaram o entendimento no sentido da elisão das parcelas dos débitos relativas a despesas havidas em folha de pagamento por demonstrado o nexo de causalidade dos recursos pecuniários do PEJA nelas empregados e o pagamento de pessoal de educação. 
14.6. Tais documentos, portanto, não têm relação com a parcela do débito relativa à despesa havida em 20/9/2016 no valor de R$ 106.986,27.
14.7. O documento trazido à peça 73 se constitui em comprovante de recolhimento ao INSS havido em 19/8/2016, razão por que (i) a ele se aplica a análise empreendida no item 13 desta instrução e, conseguintemente, (ii) tampouco tem ele que ver com a parcela do débito descrita no parágrafo precedente.
15. Do cabimento das demais parcelas do débito imputado a Omar de Caldas Furtado 
15.1. À peça 183, p. 6-7, o recorrente Omar de Caldas Furtado Filho assevera que  não se sustenta o entendimento do Tribunal de que cumpre imputarlhe as parcelas terceira à sexta do quadro exarado no subitem 9.5 da decisão vergastada porque demonstrou através de juntada de comprovante de transferência e de nota fiscal que se referem a despesas com alimentação 'o importe de R$ 19.996,00 (peça 90) ; R$ 5.251,00 (peça 38, pag. 32 e 33) ; R$ 8.456,00 (peça 38, pag. 37, 38 e 39) ; R$ 14.115,00 (peça 38, pag. 45, 46 e 47) '.
15.2. Afirma que a realização de mencionadas despesas com alimentação no âmbito do PEJA/2016 se funda 'na Resolução n° 25 de 2018' (peça 186) , que 'alter[ou] a Resolução CD/FNDE n° 9, de 16 de dezembro de 2016' (peça 185) , e que consta de seu anexo, quanto às orientações gerais para manutenção de novas turmas de alfabetização na educação de jovens e adultos, que os saldos 'poderão ser incluídos como despesas os custos referentes à alimentação'. Transcreve também o seguinte trecho do mencionado anexo (peça 186, p. 913) : 
'Aquisição de gêneros alimentícios destinados exclusivamente ao atendimento das necessidades de alimentação escolar dos alunos matriculados e frequentes nas novas turmas de alfabetização na EJA presencial, com avaliação no processo. (peça 186, p. 11) '
Análise
15.3. A alegação não merece êxito.  
15.4. Primeiro, porque à época da realização das despesas objeto das contas não havia entrado em vigor a norma evocada pelo recorrente, emanada em 2018, de maneira que as despesas respectivas careceram de amparo normativo.
15.5. Segundo, porque a norma evocada se aplica exclusivamente aos saldos financeiros nas contas bancárias de movimentação dos recursos financeiros a que se refere a Resolução CD/FNDE 9, de 16 de dezembro de 2016, e no caso concreto não se cuida desses saldos, mas antes dos recursos repassados em sua integralidade.
16. Da não vinculação do julgamento impugnado a entendimento emitido no âmbito do Controle Interno
16.1. À peça 183, p. 10, o recorrente Omar de Caldas Furtado Filho sustenta que na Nota Técnica n. 99/2020/COEJA/DPD/SEB/SEB, SEI n ° 1899943, emitida pela Coordenação- Geral de Jovens e Adultos - COEJA, no concernente à 'análise técnica de execução do PEJA/2016', concluise que 'no exercício de 2016, a meta do município de Brejo/MA foi aprovada'.
16.2. Assere que isso faz 'claro e evidente que se atestou satisfação dos objetivos e atividades do PEJA/2016, tendo sido as contas apresentadas de forma clara e objetiva', demonstra o cumprimento ao art. 207 do Regimento Interno do Tribunal e 'atrai julgamento regular das contas apresentadas, devendo ser[-lhe] dada quitação plena'.
Análise
16.3. Não há como acolher o argumento aduzido.
16.4. O Tribunal possui atribuição constitucional para realizar de forma autônoma e independente a apreciação da regularidade das contas dos gestores de bens e direitos da União. Daí que as manifestações de suas próprias Secretarias ou do Controle Interno nos órgãos jurisdicionados não o vinculam. De acordo com suas atribuições constitucionais, o Tribunal não está obrigado a seguir eventual entendimento de outros órgãos da Administração Pública. Pode concluir de forma diferente, desde que fundamentada. 
16.5. De acordo com esse entendimento, o TCU não se encontra vinculado a conclusões emitidas por outro órgão de controle. Nesse sentido a jurisprudência pacífica do Tribunal, como se depreende da leitura dos Acórdão 6839/2017-TCU-Primeira Câmara e 2.983/2016 - 1ª Câmara, relator o ministro Bruno Dantas, 1.393/2016 - Plenário e 879/2016-TCU - 1ª Câmara, relator o ministro Benjamin Zymler.
17. Do prejuízo causado ao erário pelo ora recorrente Omar de Caldas Furtado Filho
17.1. À peça 183, p. 11, o recorrente Omar de Caldas Furtado Filho sustenta que, 'na pior das hipóteses, aplica[-se] ao caso em estudo o art. 208 do Regimento Interno do Tribunal de Contas da União' e cumpre julgar suas contas regulares com ressalva. Isso porque 'os numerários discutidos representariam mera impropriedade ou qualquer outra falta de natureza formal', mas 'não resultaram em dano ao erário e/ou desnaturaram a boa e regular aplicação dos recursos e apresentação da prestação de contas' por duas razões. A uma, porque, como sustentado na alegação anteriormente analisada, 'a própria nota técnica n. 99/2020/COEJA/DPD/SEB/SEB, SEI n ° 1899943 é expressa em concluir que a meta do PEJA/2016 no município de Brejo/MA foi aprovada'. A duas, porque 'a documentação acostada ao caderno processual comprova que as despesas indicadas supra encontram-se plenamente justificadas'.
Análise
17.2. O recorrente carece de razão.
17.1. A mera execução física do objeto, por si só, não comprova a aplicação boa e regular dos recursos pecuniários objeto das contas, pois cabe ao responsável pela administração de recursos repassados demonstrar o nexo causal entre esses e a consecução do objeto. O voto condutor do Acórdão 399/2001-TCU-Segunda Câmara, da lavra do Exmo. Ministro Ubiratan Aguiar, sintetiza a pacífica jurisprudência desta Corte de Contas sobre o assunto:
'Quanto ao mérito, assiste razão aos pareceres quando afirmam que a verificação física da obra, isoladamente, não é suficiente para comprovar que os recursos do convênio em exame foram corretamente aplicados. A existência física não comprova que a obra foi realizada com os recursos do referido convênio. Há que se obter nexo causal entre essa execução e os documentos de despesas da Municipalidade, tais como notas de empenho, recibos, extratos bancários, de forma que seja possível à fiscalização afirmar que aquela obra foi executada com os recursos transferido pelo Convênio examinado. [grifouse].'
17.2.  A ausência do nexo de causalidade impossibilita identificar se o plano de trabalho aprovado foi executado (ou custeado) com recursos de outras fontes, com possíveis desvios das verbas próprias da avença.
17.3.  Esse entendimento fundamenta-se no dever de prestar contas, previsto no parágrafo único do art. 70 da Constituição Federal, bem como em outros normativos infraconstitucionais - como o Decreto-lei 200/1967 e a Instrução Normativa - STN 1/1997. Nesse sentido é o teor dos seguintes julgados deste Tribunal: Acórdão 1573/2007-TCU-Primeira Câmara, 297/2008 2ª Câmara e 747/2007-Plenário.
17.4. No caso concreto, a causação pelo ora recorrente de prejuízo ao erário é a conclusão que deflui das análises empreendidas nos itens 14 e 15 desta instrução e o recorrente não logrou apresentar prova contrária à produzida nos autos. 
EXAME INCIDENTAL
18. Da não ocorrência de prescrições das pretensões do Estadopersecutor ao ressarcimento do erário e da punição pecuniária e da não ocorrência de preclusão temporal para o Estado-juiz de contas e de fiscalização de atos e contratos
18.1. A não ocorrência quer da prescrição e da preclusão temporal para o Estado-juiz de contas e de fiscalização de atos e contratos neste processo de controle administrativo está bem caracterizada nos autos. Com efeito, os recursos federais em comento foram repassados ao município em 2016, o prazo para prestação de contas findou 30/11/2017. Em 2018, esta TCE foi instaurada, conforme Termo de Instauração de TCE nº 253/2018 DIREC/COTEC/CGCAP/DIFIN/FNDE (peça 1) , iniciando-se a apuração dos fatos. Em 2018, foram ordenadas as oitivas dos responsáveis (peça 24) . Em 2019, foram procedidas as citações e audiências dos responsáveis. Em 2021, foi proferido o acórdão recorrido. Portanto, entre nenhum desses marcos transcorreram mais de dez anos (Acórdão 1441/2016-TCU-Plenário) ,  cinco anos (art. 1º, caput, da Lei 9.873/1999, c/c RE 636.886) ou três anos (art.1º, § 1º, da Lei 9.873/1999) .
CONCLUSÃO
19. Das análises empreendidas relativamente ao mérito do recurso se conclui que:
a)  a apresentação de prestação de contas por José Farias de Castro depois de citado por omissão não elide esta irregularidade;
b)  o Tribunal julgou as contas do recorrente Omar de Caldas Furtado Filho com base em ocorrências diversas da consistente em omissão no dever de prestar contas dos recursos objeto das contas especiais; 
c)  cabe excluir a parcela do débito imputado ao recorrente Omar de Caldas Furtado Filho relativa à ocorrência havida em 19/8/2016;
d)  não cabe excluir a parcela do débito imputado ao recorrente Omar de Caldas Furtado Filho relativa à ocorrência havida em 20/9/2016;
e)  não cabe excluir as demais parcelas do débito imputado ao recorrente Omar de Caldas Furtado Filho;
f)  pareceres emanados no âmbito do Controle Interno não vinculam a decisão do Tribunal;
g)  diversamente do alegado, as irregularidades cuja prática se imputou ao ora recorrente Omar de Caldas Furtado Filho não se constituem em 'mera impropriedade ou qualquer outra falta de natureza formal' de que não resultaram dano ao erário.
PROPOSTA DE ENCAMINHAMENTO
20. Do exposto, propõe-se, com fundamento nos arts. 32, inciso I, e 33 da Lei 8.443, de 16/6/1992:
a)  conhecer dos recursos;
b)  no mérito:
b.1) negar provimento ao recurso interposto por José Farias de Castro;
b.2) dar provimento parcial ao recurso interposto por Omar de Caldas Furtado Filho para reformar a decisão objurgada de modo a suprimir do seu subitem 9.5 a parcela do débito relativa à ocorrência havida em 19/8/2016 (R$ 68.860,23) ;
c)  notificar da decisão sobrevinda os recorrentes e os demais interessados notificados do Acórdão impugnado, sem deixar de anexar ao expediente de notificação cópia do relatório e da fundamentação da decisão.
2.	O Ministério Público junto ao TCU (MPTCU) divergiu parcialmente, na forma do parecer abaixo:
	Trata-se de recursos de reconsideração contra o Acórdão 4786/2021-TCU-Primeira Câmara, interpostos pelos Senhores Omar de Caldas Furtado Filho e José Farias de Castro, ex-prefeitos de Brejo/MA e, à época dos fatos, respectivamente, gestor dos recursos federais repassados ao município no âmbito do Programa de Apoio aos Sistemas de Ensino para Atendimento de Jovens e Adultos em 2016 (Peja/2016) e responsável pela prestação de contas.
2. 	Após análise preliminar (peça 51) , o Senhor José Farias de Castro foi chamado em audiência para apresentar razões de justificativa quanto ao não cumprimento do prazo originalmente estipulado para prestação de contas. Já o Senhor Omar de Caldas Furtado Filho foi citado para apresentar alegações de defesa acerca da transferência de recursos da conta específica do programa para outra conta do município, bem como por realizar despesas em itens não autorizados pela norma do programa, notadamente em relação ao pagamento de impostos, recolhimento de encargos do INSS, e aquisição de gêneros alimentícios.
3. 	Apresentada defesa pelo Senhor Omar de Caldas Furtado Filho, acolhidas em parte pela Unidade Técnica em análises de mérito (peças 148-150 e 162-164) , e dada a revelia do Senhor José Farias de Castro, este Tribunal prolatou o Acórdão 4786/2021-TCU-Primeira Câmara (peça 167) :
'9.1 considerar revel o responsável José Farias de Castro (CPF XXX.776.953-XX) , para todos os efeitos, dando-se prosseguimento ao processo, com fulcro no art. 12, § 3º, da Lei 8.443/1992;
9.2 julgar irregulares as contas do responsável José Farias de Castro (CPF 160.776.953- 00) , nos termos dos arts. 1º, inciso I, 16, inciso III, alínea 'a', da Lei 8.443/1992, c/c os arts. 19 e 23, inciso III, da mesma Lei;
9.3 aplicar ao responsável José Farias de Castro (CPF XXX.776.953-XX) , a multa prevista no art. 58, inciso I, da Lei 8.443/1992, c/c o art. 268, inciso I, do Regimento Interno do TCU, no valor de R$ 20.000,00 (vinte mil reais) , fixando-lhe o prazo de quinze dias, a contar da notificação, para que comprove, perante o Tribunal (art. 214, inciso III, alínea 'a', do Regimento Interno do TCU) , o recolhimento da dívida aos cofres do Tesouro Nacional, atualizada monetariamente desde a data deste Acórdão até a do efetivo recolhimento, se paga após o vencimento, na forma da legislação em vigor;
9.4 acolher parcialmente as alegações de defesa do Sr. Omar de Caldas Furtado Filho;
9.5 julgar irregulares as contas do responsável Omar de Caldas Furtado Filho (CPF XXX.663.903-XX) , nos termos dos arts. 1º, inciso I, 16, inciso III, alíneas 'b' e 'c', da Lei 8.443/1992, c/c os arts. 19 e 23, inciso III, da mesma Lei, condenando-o ao pagamento das importâncias a seguir especificadas, atualizadas monetariamente e acrescidas dos juros de mora, calculadas a partir das datas discriminadas até a data da efetiva quitação do débito, fixando-lhe o prazo de quinze dias, para que comprove, perante o Tribunal, o recolhimento da referida quantia aos cofres do Fundo Nacional de Desenvolvimento da Educação, nos termos do art. 23, inciso III, alínea 'a', da citada Lei, c/c o art. 214, inciso III, alínea 'a', do Regimento Interno do TCU:
	Data da Ocorrência
	Valor Histórico (R$) 

	19/8/2016
	68.860,23

	20/9/2016
	106.986,27

	22/9/2016
	19.996,00

	25/10/2016
	5.215,00

	10/11/2016
	8.456,00

	12/12/2016
	14.115,00

9.6 aplicar ao responsável Omar de Caldas Furtado Filho (CPF XXX.663.903-XX) a multa prevista no art. 57 da Lei 8.443/1992, c/c o art. 267 do Regimento Interno do TCU, no valor de R$ 30.000,00 (trinta mil reais) , fixando-lhe o prazo de quinze dias, a contar da notificação, para que comprove, perante o Tribunal (art. 214, inciso III, alínea 'a', do Regimento Interno do TCU) , o recolhimento da dívida aos cofres do Tesouro Nacional, atualizada monetariamente desde a data deste Acórdão até a do efetivo recolhimento, se paga após o vencimento, na forma da legislação em vigor;'
4. 	Nesta oportunidade, a Serur, ao analisar os recursos, concluiu por dar provimento parcial ao apelo do Senhor Omar de Caldas Furtado Filho, e afastar apenas a parcela de débito de 19/8/2016 (R$ 68.860,23) , uma vez que ela já havia sido considerada elidida, mas foi equivocadamente mantida na deliberação. Quanto ao Senhor José Farias de Castro, entendeu não prosperarem as suas razões recursais e propôs a manutenção da multa a ele dirigida.
5. 	Aquiescemos à análise de mérito da Unidade Técnica, exceto quanto à manutenção do débito imputado ao Senhor Omar de Caldas Furtado Filho, que corresponde às parcelas de recursos despendidas com gêneros alimentícios (R$19.996,00, R$ 5.215,00, R$ 8.456,00 e R$ 14.115,00) e com o recolhimento de encargos com INSS (R$ 106.986,27) , pelos motivos que expomos na sequência.
6. 	Relativamente à aquisição de alimentos, a imputação de débito teve como fundamento a inexistência de autorização normativa e legal para a aquisição de produtos dessa natureza no âmbito do Peja - art. 4.º, da Resolução FNDE n.º 48/2012 e arts. 70 e 71, da Lei n.º 9.394/1996. Assim, a reprovação dos valores não teve como justificativa a ausência de comprovação dos gastos, uma vez que foram trazidos aos autos pelo responsável os demonstrativos de despesa e notas fiscais - R$ 19.996,00 (peça 90) ; R$ 5.215,00 (peça 38, p. 32-33) ; R$ 8.456,00 (peça 38, pag. 37-39) ; R$ 14.115,00 (peça 38, pag. 45-47) , cujos gastos encontram correspondência com valores debitados na conta específica (peça 4) , de modo a estabelecer o necessário nexo causal.
7. 	Embora o art. 70 da Lei n.º 9.394/1996 - ao qual o art. 4.º da Resolução FNDE n.º 48/2012 faz referência -, não relacione os gastos com gêneros alimentícios como parte da manutenção e do desenvolvimento do ensino para a consecução dos objetivos básicos das instituições educacionais, consideramos que essa lista não é exaustiva, e visa a oferecer uma descrição mais abrangente da natureza de ações que devem ser subsidiadas com os recursos repassados pela União.
8. 	Nosso entendimento se baseia no que o próprio FNDE dispõe sobre o programa em seu sítio eletrônico, uma vez que os gêneros alimentícios se encontram entre aqueles cuja despesa tem natureza de custeio para a manutenção e o desenvolvimento das novas turmas de Educação de Jovens e Adultos (EJA) , juntamente com gastos relacionados no art. 70, incisos I e VIII, da Lei n.º 9.394/1996 (consulta em 18/1/2022, https://www.fnde.gov.br/component/k2/item/11523-programa-de-apoio-aos-sistemas-de-ensino-para-atendimento-) :
	Os recursos do Peja devem ser aplicados exclusivamente em despesas de custeio para a manutenção e o desenvolvimento das novas turmas de EJA, nos seguintes itens:
	- Remuneração dos docentes;
	- Formação continuada de docentes do quadro permanente e dos contratados temporariamente;
	- Aquisição de material escolar para os alunos;
	- Aquisição de material para os professores;
	- Aquisição ou produção e impressão de livro didático para alunos e professores;
	- Transporte escolar destinado exclusivamente aos alunos matriculados e frequentes;
	- Aquisição de gêneros alimentícios, destinados exclusivamente ao atendimento das necessidades de alimentação escolar dos alunos matriculados e frequentes. (grifos nossos) 
9. 	Essa relação de despesas admitidas é a mesma que consta no Anexo I da Resolução FNDE n.º 25/2018, norma que foi referenciada pelo Senhor Omar de Caldas Furtado Filho em seu recurso e cujas disposições dizem respeito aos saldos financeiros nas contas bancárias de movimentação dos recursos referentes à Resolução FNDE n.º 9/2016.
10. 	Muito embora a norma de 2018 trate de recursos de saldos financeiros e seja posterior à execução do Peja/2016 - motivos pelos quais a Unidade Técnica considerou que não poderia ser aplicada a este caso concreto (peça 206, p. 9-10) -, seu teor acompanha e reforça o entendimento do FNDE sobre a natureza dessa despesa e sua participação na manutenção e no desenvolvimento das novas turmas de educação voltadas para jovens e adultos, que são objeto do Peja.
11. 	Outrossim, importante observar que a própria autarquia, ao analisar a prestação de contas, não questionou o emprego de recursos na aquisição de gêneros alimentícios, conforme teor da análise financeira realizada na Nota Técnica n.º 1905896/2020/DAESP/COPRA/CGAPC/DIFIN (peça 159) , o que denota, mais uma vez, a ausência de reprovabilidade na execução dessas despesas. De se ressaltar, por oportuno, que a conclusão dessa manifestação pela insuficiência da documentação apresentada para fins de prestação de contas diz respeito a outras ocorrências, já consideradas elididas nas análises precedentes destes autos e que não fundamentaram a decisão ora recorrida.
12. 	Com base nessas considerações, tendo em vista que o nexo causal resta demonstrado e que o FNDE concluiu, após análise da prestação de contas intempestiva, que houve o alcance das metas do Peja/2016 pelo município (peça 156, p. 11-14) , temos por devido excluir do débito as parcelas relativas à aquisição de gêneros alimentícios, por vislumbrarmos a possibilidade de execução de gastos dessa natureza no âmbito do programa.
13. 	Prosseguindo, quanto ao prejuízo referente ao recolhimento de encargos com INSS (R$ 106.986,27) , o responsável alegou que não houve a análise adequada da documentação comprobatória das despesas com a remuneração dos funcionários que atendiam às atividades do programa, as quais foram por ele juntadas aos autos às peças 60, 61, 62, 63, 64, 65, 66, 70, 71, 72, 73.
14. 	A Serur, por sua vez, afirmou que os documentos mencionados 'fundaram o entendimento no sentido da elisão das parcelas dos débitos relativas a despesas havidas em folha de pagamento por [haver] demonstrado o nexo de causalidade dos recursos pecuniários do PEJA nelas empregados e o pagamento de pessoal de educação' (peça 206, p. 9) , e não possuem, portanto, relação com o montante de R$ 106.986,27. Contudo, há equívoco nesse argumento, pois apenas os valores líquidos das remunerações com pessoal foram considerados justificados na tabela apresentada à peça 148, p. 6, visto que os dispêndios dos encargos com INSS não foram incluídos.
15. 	A defesa apresentada pelo Senhor Omar de Caldas Furtado Filho em recurso carece do necessário detalhamento que fundamente, em cálculos exatos, a despesa à qual o valor R$ 106.986,27 corresponde, o que acabou por inviabilizar a elisão, por completo, dessa parcela do prejuízo. Todavia, levando-se em conta que esse gasto foi efetivamente empregado para pagamento de encargos junto ao INSS - como comprova a respectiva guia (peça 75) e a justificativa indicada no extrato bancário (peça 4, p. 3) -, e que existem parcelas de mesma natureza, calculada para os meses precedentes, que não encontram relação direta em valores específicos debitados na conta específica, temos como devido pressupor que elas estão inseridas nesse montante maior. Assim, assumimos que parte desse total pode ser considerado justificado, conforme dados abaixo:
	Mês de cálculo do encargo INSS*/**
	Valor

	Abril (peça 61, p. 2) 
	17.000,57

	Maio (peça 62, p. 5) 
	17.115,40

	Junho (peça63, p. 2) 
	17.118,19

	Agosto (peça 65, p. 3) 
	13.327,08

	Setembro (peça 66, p. 1) 
	12.985,36

	TOTAL
	77.546,60

	* Valores relativos aos meses de março (peça 60, p.41) e julho (peça 64, p. 2) , ambos de R$ 16.915,14, encontram correspondência, juntamente com a contribuição patronal (R$ 42.285,67) , nas parcelas, de igual valor (R$ 59.200,81) , debitadas da conta específica em 20/7/2016 e em 19/8/2016.
	** Valores relativos ao mês de outubro também encontram respaldo nas duas parcelas debitadas da conta específica em 18/11/2016 sob a justificativa de 'Impostos', nas quantias de R$ 24.051,20 (peça 76) e R$ 60.072,57 (peça 77) , para cobrir, respectivamente, encargos com INSS e contribuição patronal.
16. 	Admitida como regular a quantia resultante do somatório acima, permanece como débito a parcela de R$ 29.439,67 (= R$ 106.986,27 - R$ 77.546,60) , que pode vir a ser elidida por completo em eventual nova fase recursal, mediante fundamentação detalhada dos cálculos que indiquem, com precisão, a qual encargo previdenciário ela corresponde.
17. 	Ressalta-se, por oportuno, que, diferentemente dos demais meses que possuem, nos autos, elementos de despesa com INSS sobre a remuneração de pessoal no âmbito do Peja/2016 (peças 60 a 77) , não se detectou, na conta específica, o correspondente pagamento dos encargos referentes a novembro. Contudo, não incluímos o seu valor como parcela admitida nas nossas considerações sobre o montante de R$ 106.986,27, visto que essa quantia foi debitada em 20/9/2016, portanto, não possui relação com a execução financeira do programa posterior a setembro. Em que pese a lacuna, convém esclarecer que ela não compõe o prejuízo remanescente que se discute nesta oportunidade.
18. 	Diante desse contexto, com as vênias por divergir em parte da Unidade Técnica, esta representante do Ministério Público manifesta-se de acordo com o encaminhamento alvitrado em pareceres uniformes às peças 206 e 207 dos autos, exceto quanto ao item b.2, que deve contemplar a proposta de reforma do subitem 9.5 da deliberação recorrida para que o débito a ser ressarcido pelo Senhor Omar de Caldas Furtado Filho seja reduzido ao valor de R$ 29.439,67, atualizado com a data-base de 20/9/2016, revendo-se, por conseguinte, proporcionalmente, o valor da multa aplicada."
É o Relatório.

8.1. Sérgio Eduardo de Matos Chaves (7.405/OAB-MA) e Antonio Gonçalves Marques Filho (6.527/OAB-MA), representando José Farias de Castro; 
8.2. Frederico de Sousa Almeida Duarte (11.681/OAB-MA), Sebastião Moreira Maranhão Neto (6.297/OAB-MA) e outros, representando Omar de Caldas Furtado Filho.

Procuradora-Geral Cristina Machado da Costa e Silva

TOMADA DE CONTAS ESPECIAL. PROGRAMA DE APOIO AOS SISTEMAS DE ENSINO PARA ATENDIMENTO DE JOVENS E ADULTOS - PEJA. OMISSÃO NO DEVER DE PRESTAR CONTAS E AUSÊNCIA DE COMPROVAÇÃO DA BOA E REGULAR UTILIZAÇÃO DOS RECURSOS RECEBIDOS NO ANO DE 2016. IRREGULARIDADE DAS CONTAS DE DOIS EX-PREFEITOS, IMPUTAÇÃO DE DÉBITO A UM DELES E APLICAÇÃO DE MULTAS A AMBOS. RECURSOS DE RECONSIDERAÇÃO. COMPROVAÇÃO DE REMESSA INTEMPESTIVA DA PRESTAÇÃO DE CONTAS, POSTERIORMENTE À REALIZAÇÃO DE CITAÇÃO PELO TCU. AUSÊNCIA DE COMPROVAÇÃO DA BOA E REGULAR UTILIZAÇÃO DOS RECURSOS RELATIVOS A TODAS AS PARCELAS IMPUGNADAS. CONHECIMENTO DOS RECURSOS. NEGATIVA DE PROVIMENTO AO EX-PREFEITO CONDENADO PELA OMISSÃO NO DEVER DE PRESTAR CONTAS. PROVIMENTO PARCIAL AO RECURSO DO EX-PREFEITO RESPONSÁVEL PELA GESTÃO DOS RECURSOS. REDUÇÃO DO DÉBITO IMPUTADO E DA MULTA QUE LHE FOI APLICADA.

TOMADA DE CONTAS ESPECIAL (TCE)

Secretaria de Recursos (Serur); Secretaria de Controle Externo de Tomada de Contas Especial (SecexTCE)

Por meio do Acórdão 4786/2021-TCU-Primeira Câmara, foram julgadas irregulares as contas de José Farias de Castro e de Omar de Caldas Furtado Filho, ex-prefeitos municipais de Brejo/MA. Em relação ao primeiro, apontou-se a omissão no dever de prestar contas dos recursos repassados àquele município à conta do Programa de Apoio aos Sistemas de Ensino para Atendimento de Jovens e Adultos - Peja, no exercício de 2016. Já o segundo, foi condenado em decorrência da realização de despesas consideradas como não elegíveis pelo Programa. O mesmo aresto aplicou multas a ambos os responsáveis e imputou ao segundo o recolhimento de débitos.
2.	Inconformados, os responsáveis apresentaram recursos de reconsideração, onde arguem, sinteticamente, (a) José Farias de Castro que não houve omissão, mas apenas intempestividade na prestação de contas, apresentada em 19/2/2019; (b) Omar de Caldas Furtado Filho que (b.1) parte das despesas impugnadas refere-se a gastos com alimentação, fundamentadas na Resolução CD/FNDE 25/2018; (b.2) a importância de R$ 68.860,23 refere-se a resgate de aplicação financeira; e (b.3) a despesa de R$ 106.986,27 se referiu a descontos com INSS na folha de pagamento dos funcionários que participavam do programa.
3.	A Secretaria de Recursos - Serur anotou que (a) em relação ao argumento de José Farias de Castro, a prestação de contas foi apresentada após a citação realizada pelo Tribunal, o que, nos termos do art. 209, § 4º, do Regimento Interno, não elide a irregularidade; (b) no que se refere a Omar de Caldas Furtado Filho: (b.1) a parcela de R$ 68.860,23 foi imputada indevidamente ao responsável, a partir de erro na elaboração do quadro final dos débitos constante da instrução final, uma vez que, em parte anterior da mesma instrução, o quantum foi tido como devidamente justificado; (b.2) os documentos apresentados pelo recorrente não se referem à despesa de R$ 106.986,27, mas a outras parcelas anteriormente já acolhidas pelo Tribunal; (b.3) a norma invocada pelo recorrente relacionada ao acolhimento de despesas com alimentação ainda não havia entrado em vigor à época em que as despesas foram realizadas.
4.	Em conclusão, a Serur propôs: (i) conhecer dos recursos; (ii) negar provimento ao recurso de José Farias de Castro; (iii) dar provimento parcial ao recurso de Omar de Caldas Furtado Filho para excluir do débito que lhe foi imputado a parcela de R$ 68.860,23.
5.	O Ministério Público junto ao TCU - MPTCU divergiu parcialmente da Serur. Considerou que os gastos com gêneros alimentícios podem ser aceitos, em que pese a edição posterior da norma trazida pelo recorrente, por considerar que os gastos referidos na Resolução FNDE 48/2012 não compõem uma lista exaustiva e são condizentes com outras normas aplicáveis aos programas da Educação de Jovens e Adultos - EJA. Considerou, ademais, que dos R$ 106.986,27, a parcela de R$ 77.546,60 deve ser aceita, sendo razoável supor-se que essa importância equivale ao somatório dos valores do INSS relativos aos servidores que participavam do PEJA dos meses de abril, maio, junho, agosto e setembro.
6.	Passo ao exame.
7.	Manifesto-me de acordo com a negativa de provimento ao recurso de José Farias de Castro, uma vez que a jurisprudência deste Tribunal é pacífica em afirmar que a citação pelo TCU é o marco temporal a partir do qual a apresentação da prestação de contas não descaracteriza a omissão (Acórdão 4816/2017-TCU-Segunda Câmara, Relatora a Ministra Ana Arraes, e 162/2019 - 1ª Câmara, Relator o Ministro Bruno Dantas, entre outros) . Uma vez realizada a citação, incide a regra prevista no art. 209, § 4º, do Regimento Interno, que afirma que a apresentação posterior das contas, sem justificativa para a falta, não elide a respectiva irregularidade.
8.	Sobre o recurso de Omar de Caldas Furtado Filho, não restam dúvidas quanto à necessidade de provimento no que se refere ao débito relativo à parcela de R$ 68.860,23, uma vez que restou devidamente demonstrado que sua inclusão decorreu de equívoco de transcrição.
9.	No entanto, o provimento no tocante a esse item deve ser apenas parcial, uma vez que o referido valor é composto de uma parcela de R$ 59.200,81 e de outra de R$ 9.659,42, das quais apenas a primeira foi considerada devidamente justificada, conforme instrução à peça 148. Assim, remanesce a fração de menor valor do débito, correspondente a recursos despendidos em finalidades não aceitas na regulamentação do programa.
10.	No que se refere às despesas com gêneros alimentícios, antecipo que concordarei com o MPTCU quanto ao desfecho conferido à questão. Não obstante, divirjo da fundamentação utilizada pelo Parquet, pelos motivos que demonstrarei.
11.	De forma contrária ao que defendeu o órgão ministerial, compreendo que a Resolução FNDE 48/2012 não dava guarida à realização de gastos com a aquisição de gêneros alimentícios à conta do PEJA. Nesse sentido, o art. 4º daquela Resolução disciplinava que os recursos deveriam ser aplicados exclusivamente em despesas para a manutenção e desenvolvimento das novas turmas de EJA, de acordo com o que estabelece o art. 70 da Lei 9.394/1996 (Lei de Diretrizes e Bases da Educação - LDB) . Não há como se entender que os gastos explicitados no referido art. 70 constituiriam uma lista exemplificativa, na qual poderia ser incluída a aquisição de gêneros alimentícios, tal qual defendeu o MPTCU. Isso porque aquela lei, ao mesmo tempo em que estabeleceu, em seu art. 70, o que seriam consideradas como despesas de manutenção e desenvolvimento do ensino, discriminou, em seu art. 71, gastos que não poderiam receber esse enquadramento, entre eles os "programas suplementares de alimentação".
12.	À época da edição da LDB, foram publicadas diversas cartilhas orientativas, todas taxativas no sentido da proibição do enquadramento da aquisição de gêneros alimentícios para os fins previstos em seu art. 70. A propósito, o FNDE disponibiliza, ainda hoje, em seu site orientação acerca de quais são as ações consideradas como de manutenção e desenvolvimento do ensino, nos termos do art. 70 da LDB. De forma mais explícita, esclarece que não podem ser consideradas para esses fins as despesas com "alimentação escolar (mantimentos) " (https://www.fnde.gov.br/index.php/financiamento/salario-educacao/area-para-gestores/utilizacao-de-recursos) . Em outra página, o mesmo FNDE responde (https://www.fnde.gov.br/index.php/centrais-de-conteudos/publicacoes/category/167-fundeb?download=6186:aplicacao-dos-recursos) :
"5.10. Despesas com aquisição de gêneros alimentícios, a serem utilizados na merenda escolar, podem ser custeadas com recursos do Fundeb? 
Não, visto que essas despesas não se caracterizam como sendo de Manutenção e Desenvolvimento do Ensino - MDE. Ao contrário, o art. 71 da Lei 9.394/96 - LDB - impede textualmente sua consideração como MDE."
13.	A propósito, observo que as orientações do FNDE transcritas no parecer do MPTCU e que, em seu entendimento, dariam amparo àquela sua interpretação, se pautam na atual normatização do programa, e não às regras então vigentes. Nesse sentido, registro que a Resolução FNDE 48/2012 foi alterada pela Resolução FNDE 5/2017, que dispôs, em seu art. 10, que os recursos devem ser aplicados exclusivamente em despesas para a manutenção das novas turmas do EJA, "de acordo com o estabelecido no art. 70 da Lei 9.394, de 1996, e no tópico Utilização dos Recursos do Anexo Único (Orientações Gerais) desta Resolução" (grifo nosso) . Aquele Anexo Único, por seu turno, expressou que a aplicação dos recursos deve se dar, entre outras finalidades que especifica, na "aquisição de gêneros alimentícios, destinados exclusivamente ao atendimento das necessidades de alimentação escolar dos alunos matriculados e frequentes nas novas turmas de ensino fundamental ou médio de EJA presencial, com avaliação no processo".
14.	Assim, data máxima vênia, diferentemente do entendimento trazido pelo Parquet, não considero possível defender interpretação elástica para admitir que a Resolução FNDE 48/2012 possibilitasse a realização de gastos do PEJA com gêneros alimentícios, embora atualmente essa prática seja acolhida pela regulamentação do Programa.
15.	No entanto, apesar desse meu entendimento, acolho, como já mencionei, por fundamentos diversos, o desfecho proposto pelo MPTCU. Conforme já comentei, embora os gastos com gêneros alimentícios não fossem autorizados à época de sua realização, é certo que passaram a sê-lo com a edição da já mencionada Resolução FNDE 5/2017.  Nesse sentido, para o caso concreto tratado nestes autos, considerando que (i) o FNDE não apontou a existência de desvio dos recursos; (ii) restou comprovada a existência de nexo causal entre os alimentos adquiridos e as despesas realizadas; (iii) os alimentos adquiridos aproveitaram aos alunos do PEJA; (iv) o FNDE não questionou a realização dessas despesas; e (v) o FNDE considerou que houve o alcance das metas do Peja/2016; aplico, por analogia, as disposições contidas no art. 5º, inciso XL, da Constituição Federal e dou aplicação retroativa ao art. 10 da Resolução FNDE 5/2017, em benefício do réu.
16.	No que se refere à despesa de R$ 106.986,27, não considero possível a aplicação do desfecho sugerido pelo MPTCU.
17.	A respeito, anoto que o argumento apresentado pelo Parquet até se reveste de razoabilidade, sendo possível que os pagamentos do INSS relativos aos servidores que participavam do PEJA dos meses de abril, maio, junho, agosto e setembro se encontrem inseridos naquele montante. Ocorre que essa possibilidade aventada pelo MPTCU não é corroborada por qualquer elemento que minimamente a comprove. Não passa, portanto, de uma hipótese, não comprovada.
18.	Nesse sentido, friso que o recorrente não fez qualquer tipo de discriminação das despesas que estariam incluídas naquela parcela de R$ 106.986,27, especificada no extrato bancário como "INSS Arrecadação".  Não foi enviada qualquer memória de cálculo e o somatório das parcelas de INSS constantes das folhas de pagamento às quais aludiu o recorrente, relativas ao pessoal do PEJA, não é coincidente com aquele valor. Apesar de todos os esforços efetuados pelo MPTCU na busca de encontrar uma correlação de valores, o Parquet somente sugeriu correspondência para R$ 77.546,60, dos R$ 106.986,27, que considerou que pudessem se referir ao pagamento de INSS dos servidores do PEJA. Entretanto, repito, não há evidências bastantes nesse sentido.
20.	Assim, não havendo uma correspondência exata, considero frágil essa conclusão. Pode-se imaginar, tal qual fez o MPTCU, que parte daquele débito se refira ao pagamento de INSS dos servidores do PEJA, mas é igualmente factível cogitar-se que aquele recolhimento de INSS constante do extrato bancário se refira a servidores outros, sem qualquer ligação com o Programa. Caberia, então, ao recorrente trazer a composição analítica dos valores que integram aquele saque bancário, uma vez que compete ao responsável demonstrar a boa e regular aplicação dos recursos públicos. E isso não foi feito.
21.	Desta forma, acolho parcialmente os pareceres para que o recurso de Omar de Caldas Furtado Filho seja parcialmente provido, com redução da parcela de R$ 68.860,23 para R$ 59.200,81, manutenção da parcela de R$ 106.986,27 e exclusão das demais parcelas, reduzindo-se proporcionalmente o valor da multa que lhe foi aplicada.
	Ante o exposto, voto no sentido de que o Colegiado adote a deliberação que ora lhe submeto.
TCU, Sala das Sessões, em 28 de junho de 2022.
JORGE OLIVEIRA 
Relator